臺灣桃園地方法院民事判決　　　　　　109年度重訴字第324號
原　　　告　A男（真實姓名住所詳卷）
　　　　　　B女（真實姓名住所詳卷）
共　　　同
訴訟代理人　黃曼瑤律師(法扶律師)
　　　　　　湯偉律師　
複　代理人　紅沅岑律師
被　　　告　C女（真實姓名住所詳卷）
上列當事人間請求損害賠償事件，原告提起刑事附帶民事訴訟，
經本院刑事庭以106 年度附民字第83號移送前來，本院於民國
110年9月29日言詞辯論終結，判決如下：
    主      文
一、原告之訴及假執行之聲請均駁回。
二、訴訟費用由原告負擔。
    事實及理由
壹、程序方面：
一、按司法機關所製作必須公開之文書，除前項第三款或其他法
    律特別規定之情形外，亦不得揭露足以識別前項兒童及少年
    身分之資訊，兒童及少年福利與權益保障法第69條第2 項定
    有明文。本件原告A 男、B 女為夫妻並為訴外人即本件侵權
    行為被害人D 男嬰（為未滿十二歲之兒童）及訴外人F 女童
    （為未滿十二歲之兒童）之父母，被告C 女為D 男嬰之姑姑
    （即A 男之妹），訴外人E 男則為A 男、被告C 女之弟、G
    男為被告之大伯、H 男為被告之同居人、I 女為被告祖母，
    依前揭規定，本院不得揭露其真實姓名及住所等足以識別其
    身分之資訊，爰以代號稱之，合先敘明。
二、按原告於判決確定前，得撤回訴之全部或一部。但被告已為
    本案之言詞辯論者，應得其同意。訴之撤回應以書狀為之，
    但於期日，得以言詞向法院或受命法官為之，民事訴訟法第
    262 條第1 項、第2 項定有明文。查本件原告起訴時係對被
    告及訴外人E 男提起本件訴訟，嗣E 男部分經本院刑事庭以
    106 年度附民字第83號刑事附帶民事訴訟判決駁回（附民卷
    二2 頁），原告遂於民國109 年11月18日準備程序期日撤回
    對E 男之訴訟（本院卷一67頁），因E 男尚未為本案之言詞
    辯論，原告撤回毋庸得其同意，即生該部分訴訟之撤回效力
    。
貳、實體方面：
一、原告主張：被告為輕度智能障礙之人，E 男則為中度智能障
    礙之人。A 男為照顧住院之B 女，於104 年11月2 日上午，
    將其與B 女所生之未成年子女7 個月D 男嬰與2 歲F 女童委
    由被告代為照顧。被告本應注意D 男嬰為未滿7 月之嬰兒，
    且當時有感冒症狀，不應交付予不適當之人照顧，詎被告竟
    疏未注意，以其工作無法同時照顧D 男嬰、F 女童為由，於
    104 年11月2 日至同年月8 日間將D 男嬰委由無照顧7 個月
    大嬰幼兒能力之E 男照顧，致D 男嬰於上開期間因感冒併發
    肺炎未即時就醫，且有不明原因碰撞腦部，而於104 年11月
    9 日因頭部外傷、兩肺肺泡肺炎致顱內出血及兩肺急慢性發
    炎細胞浸潤致中樞神經休克、呼吸衰竭而死亡（下稱系爭事
    故）。爰依民法第184 條第1 項前段、第192 條第1 項、第
    2 項、第194 條等規定，請求被告應分別賠償原告A 男將來
    可受D 男嬰扶養（扶養人數為3 人）之費用新臺幣（下同）
    1,399,414 元、精神慰撫金400 萬元，合計為5,399,414 元
    ；原告B 女將來可受D 男嬰扶養（扶養人數為3 人）之費用
    1,333,939 元、精神慰撫金400 萬元及支出D 男嬰之喪葬費
    用126,650 元，合計為5,460,589 元等語。並聲明：㈠被告
    應給付原告A 男5,399,414 元，及自起訴狀繕本送達翌日起
    至清償日止，按週年利率百分之五計算之利息；㈡被告應給
    付原告B 女5,460,589 元，及自起訴狀繕本送達翌日起至清
    償日止，按週年利率百分之五計算之利息；㈢願供擔保，請
    准宣告假執行。
二、被告則以：A 男託付其照顧D 男嬰後，伊有打電話給A 男告
    知D 男嬰感冒，並詢問是否需就醫或有小孩的感冒藥，然A
    男以其需照顧住院的B 女為由，僅提供約3 天份感冒藥，也
    未要求伊帶D 男嬰就醫，伊因無D 男嬰的健保卡無法帶其就
    醫，另並無因其不慎致D 男嬰碰撞腦部之情，對於D 男嬰的
    死亡結果，伊並無過失。另對於原告B 女有支出D 男嬰的喪
    葬費用部分並不爭執，至原告請求扶養費及喪葬費用之金額
    則過高等語置辯。並聲明：原告之訴及假執行之聲請均駁回
    。
三、原告主張其為D 男嬰之父母，原告A 男於104 年11月2 日上
    午，將D 男嬰、F 女童委由被告代為照顧後，被告於104 年
    11月2 日至同年月8 日期間將D 男嬰委由無照顧7 個月大嬰
    幼兒能力之E 男照顧，致D 男嬰於104 年11月9 日因系爭事
    故而死亡，原告B 女因而支出D 男嬰之喪葬費用126,650 元
    等情，業據其提出戶籍謄本、喪葬費用收據為憑（附民卷一
    5 至7 頁）；並經本院調閱本院105 年度矚易字第13號刑事
    卷宗，核閱卷內所附原告調查筆錄、E 男調查筆錄、訴外人
    G 男（即被告之大伯，報案D 男嬰死亡者）調查筆錄、被告
    調查筆錄、被害人死亡及現場照片、原告訊問筆錄、被告訊
    問筆錄、E 男訊問筆錄、H 男（即被告之同居人）訊問筆錄
    、臺灣桃園地方檢察署檢驗報告書、法務部法醫研究所解剖
    報告書暨鑑定報告書、G 男訊問筆錄、相驗屍體證明書、H
    男訊問筆錄、被告及E 男刑事審判筆錄及衛生福利部桃園療
    養院精神鑑定報告書（本院卷一81至85頁、87至91頁、93至
    99頁、101 至137 頁、139 頁、141 至153 頁、155 至159
    頁、163 至167 頁、169 至179 頁、181 至197 頁、203 至
    205 頁、207 至213 頁、216 至219 頁、221 至225 頁、22
    7 至232 頁、234 至236 頁、239 至241 頁、243 頁、245
    頁、251 至256 頁、259 至261 頁、269 至276 頁、279 至
    286 頁、289 至303 頁、307 至309 頁、313 至349 頁、35
    7 至360 頁、367 至377 頁、381 至395 頁）等資料確認無
    訛，堪信屬實。至原告主張D 男嬰的死亡結果，為被告疏未
    注意將D 男嬰交付無能力照護7 個月大嬰兒的E 男所致等情
    ，則為被告所否認，並以前詞置辯。
四、得心證之理由：
（一）按當事人主張有利於己之事實者，就其事實有舉證之責任
      ，民事訴訟法第277 條前段定有明文。故主張權利存在之
      人，就其權利構成要件事實負有舉證之責。民事訴訟如係
      由原告主張權利者，應先由原告負舉證之責，若原告先不
      能舉證，以證實自己主張之事實為真實，則被告就其抗辯
      事實即令不能舉證，或其所舉證據尚有疵累，亦應駁回原
      告之請求。次按因故意或過失，不法侵害他人之權利者，
      負損害賠償責任，民法第184 條第1 項前段定有明文。是
      侵權行為所發生之損害賠償請求權，以有故意或過失不法
      侵害他人權利為其成立要件，若其行為並無故意或過失，
      即無賠償之可言（最高法院17年上字第35號、17年上字第
      917 號、54年台上字第1523號判決意旨參照）。又所謂過
      失係指行為人雖非故意，但按其情節應注意並能注意而不
      注意，或對於構成侵權行為之事實，雖預見其能發生而確
      信其不發生者而言。是過失應具備預見可能性，而所謂能
      預見，係指依客觀情形有可能預見，並非指行為人主觀上
      確有預見（最高法院95年度台上字第1959號判決參照）。
      另「加害行為」係指行為人自己有意識之身體動作而言，
      包括作為及不作為。惟如以不作為構成侵權行為，應以行
      為人具保證人地位而有作為義務為前提。蓋因無作為義務
      之不作為，並不違反義務，即無違法性，如有作為義務，
      竟無作為而致發生損害，即因具違法性而構成侵權行為。
（二）經查，被告對於A 男委託其照護D 男嬰乙情，並不爭執，
      足認被告已自願承擔對D 男嬰之保護救助義務，其保證人
      地位已然形成。又被告承擔照護D 男嬰之義務後，復將D
      男嬰交由E 男照護。而E 男領有中度身心障礙手冊（見本
      院卷二第112 頁），且經本院刑事庭囑託衛生福利部桃園
      療養院（下稱桃園療養院）就E 男之智能狀況「是否有獨
      力照顧未滿7 個月嬰兒之能力？是否得查悉未滿7 個月嬰
      兒是否有感冒及嚴重程度進而決定是否帶其就醫之能力？
      」等項提出鑑定意見：「E 男測驗結果為中度智能不足及
      其日常生活功能推估，能力約在小學低年級。智能正常之
      人若無生養經驗，未必知道如何照顧嬰兒，況且小嬰兒生
      病，E 男過去曾和姊姊一同照顧過死者姊姊，餵奶換尿布
      等一般情況，E 男或許有些經驗，但小嬰兒生病如何應對
      ，嚴重程度如何，對一位小學低年級程度之人實屬困難，
      試以生病所需居家照護就診應對之事詢問E 男，E 男亦錯
      誤百出或語焉不詳，遇到緊急狀況，E 男亦無打電話找到
      家人求助之能力。……以E 男的智能，照顧未滿7 個月大
      之嬰兒實為困難，E 男亦缺乏判斷未滿7 個月嬰兒感冒嚴
      重之程度進而帶其就醫之能力」等語，有桃園療養院精神
      鑑定報告書在卷可參（本院卷一291 至303 頁），足認E
      男並無獨立照顧未滿7 個月大嬰兒之能力，且欠缺判斷未
      滿7 個月嬰兒感冒嚴重之程度而帶其就醫之能力。
（三）而就被告「是否有能力判斷其所交付嬰兒之人是否為適當
      之人」乙情，經本院刑事庭囑託桃園療養院對被告進行鑑
      定結果：「在本次鑑定中被告一開始稱是將D 男嬰交由I
      女（即D 男嬰之曾祖母）。但被告於法院卷宗中的訊問（
      如民國104 年11月9 日檢察官訊問）是稱案發時是交付給
      E 男，經面質後改稱是同時將D 男嬰交付給E 男與I 女，
      爾後鑑定過程中供詞反覆，一下子說知悉E 男會照顧，又
      稱不知道I 女會將D 男嬰交付給E 男照顧。由此更改供詞
      的動機或可知被告理解E 男為不適合交付之人」、「但有
      一點不支持被告認知能力足以判斷所交付嬰兒之人是否為
      適當之人在於，被告在本次鑑定中反覆稱I 女因之前照顧
      過被告與E 男，且平日生活可自理，所以有能力照顧D 男
      嬰，也堅稱I 女於案發時未失智。此與G 男之供詞不符。
      依據G 男（被告之大伯）於104 年11月8 日調查筆錄中稱
      ，I 女當時腦筋不清楚患有老年癡呆症。另依常理判斷，
      時齡89歲之I 女，在照顧嬰兒的能力上應有所不足。綜上
      ，或可稱C 女當時的判斷能力有所缺損」等語，有桃園療
      養院精神鑑定報告書可稽（下稱精神鑑定書，本院卷一36
      7 至369 頁），是依被告智能狀態有否能力判斷所交付嬰
      兒之人是否為適當之人，已非無疑義。
（四）又對於被告「能否辨別有中度智能障礙之E 男，並無獨立
      照顧未滿7 月且有感冒症狀之嬰兒能力」乙情，桃園療養
      院鑑定意見以：「鑑定過程中被告稱『如果只有阿嬤沒有
      在家裡只有弟弟的話不行』或稱『不會只給E 男照顧的原
      因是因為他跟我一樣是中度智障』。但被告供稱E 男會模
      仿被告照顧F 女童的動作，模仿其重複動作（如餵奶等）
      ，且在案發前E 男與被告共同照顧F 女童也還可以，所以
      在反覆詢問被告在當下是否認為E 男有照顧D 男嬰的能力
      時有所動搖。在此次案發之後就認知到嬰兒不能給E 男照
      顧。」、「整體而言，或可稱C 女有知道中度智能障礙之
      E 男並無獨立照顧未滿7 月且有感冒症狀之嬰兒的能力，
      惟其判斷依據仍有不完備之處。」等語（本院卷一第369
      頁），堪認被告具有輕度智能發展遲緩之情形，其認知能
      力及判斷能力較之常人均有缺損，則其是否具有判斷將D
      男嬰託付E 男照顧是否適當之能力，亦非無疑。參以被告
      於偵查程序時證稱：E 男有中度智能障礙，但因為他之前
      有照顧過F 女童的經驗，所以伊覺得可以將D 男嬰託付E
      男照顧等語（本院卷一157 頁），益徵被告對於「將D 男
      嬰託付E 男照顧是否適當」應無完整的認知及判斷能力。
      再者被告於偵查中另稱：伊有打電話告知A 男無法一次照
      顧2 個小孩，A 男要伊在顧一下，就掛電話，伊顧不來就
      將D 男嬰交給E 男，後來原告打電話來時，有告知原告已
      將D 男嬰交給E 男等語（本院卷一218 頁）。另A 男於偵
      查中亦稱：B 女住院前，不會將2 個小孩交給被告、E 男
      照顧，因為不放心交給他們照顧，被告只能帶1 個小孩，
      無法帶2 個小孩，她能力不足，電話中被告說她只能照顧
      F 女童，伊也不知道被告會不會餵D 男嬰，之前沒有交給
      她照顧過，她沒辦法帶小孩去看醫生，她也沒錢等語（見
      本院卷一第221 至222 頁）；參以B 女亦於本院刑事審理
      程序證稱：被告應該沒有辦法同時工作及照顧2 位嬰幼兒
      等語（見本院卷一第339 頁）。足認被告應無能力同時照
      顧兩位嬰幼兒，且原告亦明知此情，卻仍同時將D 男嬰及
      F 女童交由被告照顧，則綜合上開事證，在被告具有輕度
      智能發展遲緩，其認知能力及判斷能力較之常人均有缺損
      ，且對於是否能辨別「中度智能障礙之E 男並無獨立照顧
      未滿7 月且有感冒症狀之嬰兒的能力」之判斷能力亦有不
      完備情形下，原告明知被告無能力同時照顧兩位嬰幼兒，
      且在被告已向原告反應其無法同時照顧2 位嬰幼兒未獲置
      理後，被告依其不完備之判斷能力，將D 男嬰轉託E 男照
      顧，即難認在當時客觀情節下，被告有何應注意並能注意
      而不注意，或對於構成侵權行為之事實，雖預見其能發生
      而確信其不發生之情形，是被告就上開行為即不具有過失
      。至原告另主張被告曾於本院刑事審理時陳稱：將D 男嬰
      交給E 男照顧是不對等語（本院刑事庭108 年7 月30日審
      判筆錄，本院卷一349 頁）。然被告就「E 男並無獨立照
      顧未滿7 月且有感冒症狀之嬰兒能力」，於本件案發時判
      斷依據仍有不完備之處，但在案發之後就認知到嬰兒不能
      給E 男照顧，業經本院認定如前，被告經過偵查及審理程
      序後所為之上開陳述，不能推定被告在系爭事故發生當下
      ，亦具有上開辨別能力。原告復未提出其他事證證明被告
      就系爭事故有何過失，是難逕認被告就系爭事故具有過失
      而須負擔侵權行為之損害賠償責任。
五、綜上所述，原告依民法第184 條第1 項前段、第192 條第1
    項、第2 項、第194 條等規定，請求被告給付A 男5,399,41
    4 元、B 女5,460,589 元，及均自起訴狀繕本送達翌日起至
    清償日止，按週年利率百分之五計算之利息，均無理由，應
    予駁回。又原告之訴既經駁回，其假執行之聲請亦失所附，
    應併予駁回。
六、本件事證已臻明確，兩造其餘主張與攻擊防禦方法，經本院
    斟酌均與判決結果無影響，爰不逐一審酌，附此敘明。
七、訴訟費用負擔之依據：民事訴訟法第78條、第85條第1 項本
    文。
中    華    民    國   110    年    10    月    15    日
                  民事第二庭  法   官  林其玄
正本係照原本作成。
如對本判決上訴，須於判決送達後20日內向本院提出上訴狀。如
委任律師提起上訴者，應一併繳納上訴審裁判費。
中    華    民    國   110    年    10    月    15    日
                               書記官  戴育萍